臺灣高等法院刑事判決　　　　　　　　　　　　　九十三年度上更(一)緝字第一號
　　上　訴　人
　　即　被　告　戊○○
　　指定辯護人　本院公設辯護人辛○○
右上訴人因偽造有價證券案件，不服臺灣臺北地方法院八十七年度訴緝字第五九號，
中華民國八十七年九月四日第一審判決（起訴案號：臺灣臺北地方法院檢察署八十五
年度偵字第七五二八號、八十五年偵緝字第六八號；併辦案號：八十五年偵字第一七
一六九號、八十七年偵字第七００七號），提起上訴，判決後經最高法院發回更審，
本院判決如左：
    主  文
原判決關於偽造有價證券及定應執行刑部分撤銷。
戊○○意圖供行使之用，而偽造有價証券，處有期徒刑參年貳月，偽造如附表一所示
之支票貳紙均沒收。
    事  實
一、戊○○於民國八十四年二月間，與友人卯○○每人出資二萬元，靠行在台北市○○○路○段二十五號三樓甲○○○○合夥經營招攬出團旅遊業務，戊○○擔任經
    理，（卯○○負責業務）具有執行合夥事務人之執行權，為從事業務之人。為合
    夥業務之需要，八十四年三月間卯○○以個人名義在台北區中小企業銀行中山分
    行申請０一─一四八八七─八號帳戶支票交付戊○○使用，初始由戊○○保管支
    票，卯○○保管印鑑，平常都由戊○○支付帳款，需簽發支票時由戊○○向卯○○拿印鑑章蓋用，嗣因卯○○於八十四年三月支票存款帳戶核准設立後，八十四
    年三月九日需帶團出國，戊○○以卯○○帶團出國，廠商領款或業務上使用支票
    將造成不便，卯○○乃於八十四年三月八日將支票印鑑交付戊○○保管使用，卯
    ○○帶團回國後雖向被告戊○○要回印鑑，為被告戊○○各種理由推託，致支票
    簿、印鑑均由被告戊○○保管中。
二、八十四年六月間，該合夥招攬實踐及安和國小夏令營團，戊○○、卯○○分別向
    實踐國小、安和國小收取團費計三十萬九千六百元、十七萬四千六百元，詎戊○○僅支付該二夏令團之住宿訂金二萬七千元予投宿旅社巨龍山莊，餘款四十五萬
    七千二百元則於不詳時地予以侵占入己。戊○○連續復於八十四年十一月以吳沁
    劼名義至子○○○○股份有限公司擔任業務副總經理，為從事業務之人，其於八
    十四年十一月間，以子○○○○名義與苗栗未○○○○簽訂金門三日遊之旅遊契
    約，並於八十四年十一月二十日在靖偉旅社內收受未○○○○交付之訂金九萬元
    ，詎竟意圖為自己不法之所有，於收受後旋將該款侵占入己（業務侵占部分，經
    原審以連續意圖為自己不法之所有，而侵占對於業務上所持有之物，依刑法第三
    百三十六條第二項判處有期徒刑拾月，經本院駁回此部分上訴而告確定）。
三、卯○○因恐其個人之支票、印鑑都在戊○○手上隨便簽發，要求取回未果，乃萌
    生結束合夥之念，在八十四年六月間提議拆夥，戊○○與卯○○、受僱人酉○○
    乃於八十四年六月底，在公司附近不詳餐廳，商談結束合夥關係事宜，因申○○○○○○時間是在八十四年七月三日到八十四年七月四日，安和國小夏令營時間
    是在八十四年七月十日至八十四年七月十一日結束，雙方同意在實踐國小、安和
    國小夏令營結束以後解散（結束）合夥關係，然實踐國小、安和國小夏令營結束
    之後，因地下錢莊的人一直到公司討債，卯○○未常到公司，戊○○收取該二夏
    令團之餘款侵占入己，拒不露面，致未再進一步談結束合夥之事情，迄今尚未清
    算分析合夥財產，戊○○明知合夥解散時其原執行合夥事務人之執行權，即應歸
    於消滅，對於清算事務，如非被選任之清算人，不得單獨為之，而其與庚○○亦
    於八十四年八月底靠行到設於台北市○○路六十七號三樓之乙○○○○，並另行
    基於意圖供行使之用，而偽造有價証券之犯意，因其欲以靠行之乙○○○○名義
    委託山富國際旅行社股份有限公司（下稱山富國際旅行社）承辦東澳九日遊，乃
    於協議解散合夥後之至同年十月二日以靠行乙○○○○與山富國際旅行社業務員
    辰○○簽訂壬○○○○○○，辰○○要求戊○○支付團費訂金及尾款，但戊○○
    一直拖延，該東澳九日遊之旅行團於八十四年十月十三日出團，戊○○乃於八十
    四年十月十三日在設於台北市○○路六十七號三樓之乙○○○○內盜用卯○○印
    鑑，偽造票號ＰＸ0000000、發票日八十四年十月十七日，金額四十七萬
    六千元；票號ＰＸ0000000、發票日八十四年十月二十一日、金額四十萬
    元之丙○○○（詳如附表一所示），並於同日在乙○○○○持以行使交付山富國
    際旅行社職員鄭雪萍作為東澳九日遊之團費之支付。因辰○○在當天收受支票後
    立即照會銀行，銀行稱該支票存款戶存款不足，辰○○即要求戊○○換票，戊○○另行簽發其妻巳○○名義之支票將該二張支票換回而未提示。
三、案經卯○○、子○○○○股份有限公司訴由台灣台北地方法院檢察署檢察官偵查
    起訴及移送併辦。
    理  由
壹、程序部分：
一、本件被告被訴侵占案件經原審以連續意圖為自己不法之所有，而侵占對於業務上
    所持有之物，依刑法第三百三十六條第二項判處有期徒刑拾月，經本院駁回此部
    分上訴而告確定（被告雖亦上訴第三審法院，經第三審法院以上訴不合法，駁回
    上訴），是本件審理範圍以第三審法院撤銷發回之偽造有價證券部分為限。
二、本件之警訊、調查、偵訊筆錄均係於刑事訴訟法修正前製作完成，有各該筆錄及
    相關文件可稽，依刑事訴訟法施行法第七條之三規定：「中華民國九十二年一月
    十四日修正通過之刑事訴訟法施行前，已繫屬於各級法院之案件，其以後之訴訟
    程序，應依修正刑事訴訟法終結之。但修正刑事訴訟法施行前已依法定程序進行
    之訴訟程序，其效力不受影響。」意旨，可知在舊法時期已製作完成，原屬具有
    證據能力之警訊筆錄及偵訊筆錄，其效力不受修正之新法規定所影響，本院自得
    本於調查所得之心證，自由採擷，合先敘明。
貳、實體部分：
一、上訴人即被告之供述及辯解：
    訊據上訴人即被告戊○○矢口否認有盜用印章、偽造有價証券犯行，辯稱：委託
    山富旅行社承辦東澳九日遊，乃在甲○○○○時即已談妥，故簽發告訴人卯○○
    支票，惟嗣後將票換回，並未提示云云。
二、認定犯罪事實所憑之證據及理由：
（一）被告使用告訴人印章簽發附表一所示丙○○○交予山富國際旅行社業務員辰○○作為東澳九日遊之團費之事證：
  １、被告使用告訴人印章簽發附表一所示丙○○○：
      訊據被告業已坦承使用告訴人印章簽發附表一所示票號ＰＸ0000000、
      0000000之丙○○○，交予山富國際旅行社業務員辰○○等情，並經證
      人卯○○指證在卷，核與證人辰○○於本院八十八年三月十日訊問筆錄相符，
      並有被告以乙○○○○名義與山富國際旅行社簽立之壬○○○○○○一紙附卷
      可証，足見被告確以告訴人之名義曾簽發上開丙○○○交予山富國際旅行社業
      務員辰○○無訛。
  ２、被告簽發附表一所示丙○○○之時地及用途認定：
  （１）證人即八十四、八十五年間任職山富國際旅行社業務員辰○○於本院準備程
        序中證稱：乙○○○○與山富國際旅行社簽訂壬○○○○○○，是由被告戊○○跟伊接洽的，伊先擬定委辦旅遊合約條款，送團体部經理徐韻婷（Tina
        ）核閱，「Tina」是在八十四年十月二日審核確認，經核閱認可後才開始定
        機位，作業是在簽約後再收取團費，所以跟乙○○○○簽約以後，是到八十
        四年十月十三日出團，在出團之前要付清所有團費的訂金及尾款，附表一所
        示票號ＰＸ0000000、發票日八十四年十月十七日，金額四十七萬六
        千元；票號ＰＸ0000000、發票日八十四年十月二十一日、金額四十
        萬元之丙○○○，是要支付旅行團的團費，因是在八十四年十月十三日出團
        ，二張支票是在八十四年十月十三日簽發，由伊代收，而二張支票的日期（
        八十四年十月十七日、八十四年十月二十一日）是被告戊○○要求的日期，
        所以我們就沒有要求被告戊○○交付即期支票等語（見本院九十三年五月十
        八日準備程序筆錄），所證與山富國際旅行社團体部經理徐韻婷（Tina）於
        本院審理中證述情節一致（見本院九十三年六月四日審判程序筆錄），並與
        上開被告以乙○○○○名義與山富國際旅行社簽立之壬○○○○○○一紙相
        符，且被告於本院準備程序中亦坦承：約於八十四年八月、九月靠行乙○○○○，附表一所示丙○○○是在乙○○○○（設於台北市○○路六十七號三
        樓）使用告訴人印章簽發的（見本院九十三年一月十五日準備程序筆錄、本
        院九十三年五月十八日準備程序筆錄）；二紙支票是同時簽發的（見本院九
        十三年五月四日準備程序筆錄）；該二張系爭支票是要給付山富國際旅行社
        的東澳九日遊訂金、團費（見本院九十三年一月十五日準備程序筆錄），足
        見附表一所示丙○○○係被告靠行乙○○○○與山富國際旅行社簽訂壬○○○○○○後，該東澳九日遊之旅行團於八十四年十月十三日出團，被告於八
        十四年十月十三日在設於台北市○○路六十七號三樓之乙○○○○簽發交予
        山富國際旅行社業務員辰○○作為東澳九日遊之團費，洵可認定。被告對於
        簽發附表一所示丙○○○之時間及地點，一則稱：是於八十四年九月中旬在
        甲○○○○簽發的（見本院九十三年一月十五日準備程序筆錄）；一則稱：
        交付支票的時間為八十四年七月底，不是在八十四年八月交付支票的，因為
        在八十四年十月就要出團（見本院九十三年三月九日準備程序筆錄）；一則
        稱：二紙支票是同時簽發的，約是在八十四年七月底、八月初簽發出去的，
        當時是以甲○○○○委託山富國際旅行社（見本院九十三年五月四日準備程
        序筆錄）一則稱：是在乙○○○○簽發的，但是簽發日期一定是早於八十四
        年十月二日之前就簽發交付給山富國際旅行社云云（見本院九十三年五月十
        八日準備程序筆錄），前後不一，參以證人辰○○上開所證，及被告於本院
        準備程序中先後供承：約於八十四年八月、九月（或稱八十四年八月底，或
        稱八十四年十月初）靠行乙○○○○（見本院九十三年三月九日準備程序筆
        錄、本院九十三年一月十五日準備程序筆錄），則其簽發附表一所示丙○○○之時間自係在八十四年八月、九月（或稱八十四年八月底，或稱八十四年
        十月初）後之八十四年十月十三日為可採，而簽發支票之地點，亦應在當時
        靠行之乙○○○○，甚明，被告前開與此不同之供述，無非卸責之詞，均無
        足採。
  （２）被告辯稱：伊是先跟山富國際旅行社寅○○○○接洽辦理委託出團的合約書
        ，當時因只是要山富國際旅行社預先定機位，當時尚未訂到機位，但有訂立
        一個委託出團合約書，互相約定確認訂購機位以後，合約才生效，後來伊靠
        行到乙○○○○，機位才訂到，因為乙○○○○跟山富國際旅行社接洽窗口
        與甲○○○○不同，伊就跟證人辰○○接洽，然後在八十四年八月間換約，
        本件是在八十四年十月二日才確認機位，而山富國際旅行社的壬○○○○○○的「蒂娜」才註記在八十四年十月十三日以乙○○○○的名義出團。八十
        四年十月間，當時是用伊太太巳○○名義的支票把二張系爭支票換回來，這
        二張支票並沒有拿到銀行提示過云云（見本院九十三年五月四日準備程序筆
        錄）。惟查，被告戊○○於本院準備程序中復供稱：伊跟證人辰○○簽約之
        前，尚靠行甲○○○○時，就先以甲○○○○與山富國際旅行社業務員詹水
        森有簽東澳出團事宜之委辦旅遊草約，並且有支付二十萬元的支票訂金，也
        是以告訴人卯○○名義的支票支付，後來在靠行乙○○○○時，再跟山富國
        際旅行社簽壬○○○○○○，原來靠行甲○○○○之作業金就退還給伊，伊
        就撕掉作廢（見本院九十三年五月十八日準備程序筆錄），所述情節互核兩
        歧，其真實性容堪質疑。質之證人即八十四、八十五年間任職山富國際旅行
        社業務員之辰○○於本院準備程序中明確證稱：在伊之前也沒有其他的業務
        員與被告戊○○簽訂過委辦合約書：：被告戊○○所簽訂乙○○○○與山富
        國際旅行社書立的壬○○○○○○，沒有以其他旅行社名義簽約，中途亦沒
        有換約（見本院九十三年五月十八日準備程序筆錄），又稱：被告戊○○靠
        行甲○○○○沒有跟山富國際旅行社簽訂壬○○○○○○，如果有的話，也
        會將其他的資料轉給我，我也沒有見過甲○○○○與山富國際旅行社簽立的
        合約書，且我一開始跟被告戊○○接洽就是以山富國際旅行社的名義跟被告
        戊○○接洽的（見本院九十三年五月十八日準備程序筆錄），復稱：如果本
        案先行以甲○○○○的名義簽草約收取訂金的話，應該也會將此案子轉給伊
        一併承辦才是，但靠行旅行社要我們定機位，如尚未訂到機位，就先收取訂
        金，等訂到機位以後，就將訂位金轉為訂金，但本案乙○○○○與山富國際
        旅行社所訂的壬○○○○○○，我就有要求被告戊○○支付團費訂金及尾款
        ，但被告戊○○一直拖延，我就一直沒有收取到被告戊○○的訂金及尾款，
        是到八十四年十月十三日要出團的時候，才收到被告戊○○的支票二張，本
        案雖沒有收取到訂金，但因有旅客的
        可以確定可以出團，伊在公司訂到機位以後，就有要被告戊○○支付團費的
        訂金、尾款，是要到出團的當天中午才收到被告戊○○的二張支票支付團費
        的定金及尾款（見本院九十三年五月十八日準備程序筆錄），並稱：詹水森
        是曾提到被告戊○○東澳出團的事情，但都沒有提出本案相關的資料給伊，
        所以伊又重新確認等語（見本院九十三年五月十八日準備程序筆錄），足見
        被告以靠行之乙○○○○名義與山富國際旅行社業務員辰○○接洽東澳九日
        遊出團事宜，既無其他業務員提出本案相關的資料移轉辰○○一併承辦，自
        難認定被告先以甲○○○○與山富國際旅行社有簽東澳出團事宜之委辦旅遊
        草約，並且有支付二十萬元的支票訂金，嗣後再換約情事，而附表一所示丙○○○係被告與山富國際旅行社業務員辰○○接洽東澳九日遊出團事宜所簽
        發交付，並非被告戊○○靠行甲○○○○期間為給付山富國際旅行社東澳九
        日遊訂金、團費所簽發而嗣後轉為乙○○○○洽辦所需支付之訂金、團費，
        被告縱有先以甲○○○○與山富國際旅行社有簽東澳出團事宜之委辦旅遊草
        約，亦與附表一所示丙○○○之簽發無干，被告上開所辯並不足為有利認定
        之依據，本院亦無進為無益調查之必要。何況，被告戊○○所交付的票號Ｐ
        Ｘ0000000、發票日八十四年十月十七日，金額四十七萬六千元；票
        號ＰＸ0000000、發票日八十四年十月二十一日、金額四十萬元之丙○○○是在八十四年十月十三日出團當天才收受的，有換票過，因為辰○○
        在八十四年十月十三日當天收受支票後並有馬上照會銀行，銀行稱該支票存
        款戶存款不足，辰○○即要求被告戊○○換票，所收收受的二張支票就沒有
        拿到銀行提示，之後換票的事情就是由公司的會計部門處理，且這個旅行團
        也有成行，表示被告戊○○之後也有支付團費：：因當時旅客已先行到達機
        場會合，所以就要求出團的領隊先書立切結書以保債權，換票的時間應該是
        在八十四年十月十三日出團以後的事情，亦據證人辰○○於本院準備程序中
        證實在卷（見本院九十三年五月十八日準備程序筆錄），則被告戊○○所辯
        先以甲○○○○與山富國際旅行社簽訂東澳出團事宜之委辦旅遊契約而簽發
        附表一所示丙○○○，嗣後靠行乙○○○○，再用伊太太巳○○名義的支票
        將該二張系爭支票換回乙節，亦屬子虛，不足採信。
（二）被告是否有權簽發上開二紙支票之認定：
  １、按「被害人公司授權上訴人於空白支票填寫金額，繳納所欠貨櫃場棧租，乃上
      訴人於獲悉並未欠繳棧租後，私擅填寫金額壹萬任仟元後，自行使用，已逾越
      授權範圍，自應令負偽造有價證券罪責。」業經最高法院七十二年台上字第七
      一一二號判例釋示在案。
  ２、被告簽發上開二紙支票已逾越授權範圍：
  （１）合夥關係之成立及支票申請暨授權簽發使用範圍：
        被告戊○○與卯○○二人合夥於八十四年二月間，每人出資二萬元，靠行在
        台北市○○○路○段二十五號三樓甲○○○○經營招攬出團旅遊業務，由被
        告戊○○擔任經理，卯○○負責業務，而為合夥業務之需要，八十四年三月
        卯○○以個人名義在台北區中小企業銀行中山分行申請０一─一四八八七─
        八號帳戶支票交付戊○○使用，初始由被告戊○○保管支票，卯○○保管印
        鑑，平常都由被告戊○○支付帳款，需簽發支票時由被告戊○○向卯○○拿
        印鑑章蓋用，嗣因卯○○於八十四年三月支票存款帳戶核准設立後，八十四
        年三月九日需帶團出國，被告戊○○以卯○○帶團出國，廠商領款或業務上
        使用支票將造成不便，卯○○乃於八十四年三月八日將支票印鑑交付被告戊○○保管使用，卯○○帶團回國後雖向被告戊○○要回印鑑，為被告戊○○
        以會帳理由推託，致支票簿、印鑑均由被告戊○○保管中等情，為被告所供
        認（見本院九十三年三月九日準備程序筆錄），並經證人卯○○於本院調查
        審理中證實（見本院九十年九月二十五日訊問筆錄、本院九十年十二月十三
        日訊問筆錄、本院九十年十二月十八日訊問筆錄、本院九十三年四月二十日
        準備程序筆錄），是被告簽發支票授權範圍應在合夥業務範圍內，甚明。
  （２）是否拆夥及結束合夥時點之認定：
        告訴人卯○○因恐其個人之支票、印鑑都在被告戊○○手上亂簽發，要求取
        回未果，乃萌生結束合夥之念，在八十四年六月間提議拆夥，而被告與告訴
        人合夥期間，在八十四年六月間取得實踐及安和國小夏令營團的業務，申○○○○○○時間是在八十四年七月三日到八十四年七月四日，安和國小夏令
        營時間是在八十四年七月十日至八十四年七月十一日結束（詳卷附旅遊契約
        書），八十四年六月底，被告與告訴人、受僱人酉○○在公司附近的餐廳，
        商談結束合夥關係事宜，雙方同意在實踐國小、安和國小夏令營結束以後結
        束合夥關係，（此後因地下錢莊的人一直到公司討債，然後就沒有再談）但
        實踐國小、安和國小夏令營結束之後，因地下錢莊的人一直到公司討債，告
        訴人卯○○未常到公司，未再進一步談結束合夥之事情，迄今尚未清算分析
        合夥財產，業據被告於本院準備程序、審理中供承在卷，並為告訴人卯○○
        所是認（見本院九十三年四月二十日準備程序筆錄）。足見被告與告訴人雙
        方於八十四年六月間同意在實踐國小、安和國小夏令營結束（八十四年七月
        十一日）以後解散合夥，但實踐國小、安和國小夏令營結束之後，未再進一
        步談結束合夥之事，合夥的財產亦尚未清算分析，應可認定。
  （３）被告係在互約結束合夥後始簽發、交付上開二張支票？
        被告與告訴人雙方於八十四年六月間同意在承接實踐國小、安和國小夏令營
        活動業務結束（八十四年七月十一日）以後解散合夥，但實踐國小、安和國
        小夏令營結束之後，未再進一步談結束合夥之事，合夥的財產亦尚未清算分
        析，已如前述，雖該合夥非解散後清算完結，其合夥關係不能消滅（最高法
        院九十一年度台上字第九一四號判決參照），惟雙方既於八十四年六月間同
        意在承接實踐國小、安和國小夏令營活動業務結束（最後活動於八十四年七
        月十一日結束）以後解散合夥，該合夥即經全體合夥人同意解散（民法第六
        百九十一條第二款參照），而合夥解散後，其清算由合夥人全體或由其選任
        之清算人為之，此為民法第六百九十四條第一項所明定，合夥解散時其原執
        行合夥事務人之執行權，即應歸於消滅。對於清算事務，除原為合夥人者應
        與其他合夥人全體共同為之外，如非被選任之清算人，不得單獨為之，有最
        高法院四十年台上字第八五一號判決可資參照。本件被告雖為合夥經理人，
        有執行合夥事務之權，惟揆諸上開意旨，合夥解散時其原執行合夥事務人之
        執行權，即應歸於消滅，對於清算事務，如非被選任之清算人，不得單獨為
        之，被告自承伊與庚○○在八十四年八月底靠行到乙○○○○（見本院九十
        三年三月九日準備程序筆錄），証人戌○○亦証稱伊在甲○○○○時，該合
        夥僅有做東南亞短線，並無東澳等長線（見原審法院八十七年五月五日訊問
        筆錄），該東澳九日遊非合夥業務，其盈餘係列在乙○○○○時之帳目（見
        原審法院八十七年四月七日訊問筆錄），又是以乙○○○○名義與山富國際
        旅行社簽約時交付上開二張支票，而非被告與告訴人靠行之甲○○○○，且
        上開二張支票簽發、交付之日期係在被告與告訴人雙方同意解散合夥之後，
        足證被告已逾越告訴人之授權簽發支票，自應負偽造有價證券之罪責。被告
        雖辯稱該東澳九日遊，乃在甲○○○○時即已談妥，故簽發卯○○之支票云
        云，殊不足採。
（三）綜上所述，被告逾越授權範圍簽發上開二紙支票罪証明確，偽造有價證券犯行
      堪以認定。至於被告聲請訊問證人丑○○、庚○○，待證事項無非與其等合夥
      靠行乙○○○○之事項，惟證人丑○○
      之
      經本院傳訊均未到庭，而該待證事項已臻明瞭，核無再行無益訊問之必要併予
      敘明。
三、論罪：
    核被告所為，係犯刑法第二百零一條第一項之罪。其盜用印章為偽造有價証券之
    部分行為，不另論罪。其偽造有價証券後持以行使，其行使之低度行為應為偽造
    之高度行為所吸收，亦不論罪。又其於同時同地偽造二紙有價証券，應為接續犯
    ，包括的論以一罪。被告所犯偽造有價証券與已確定之業務侵占二罪間，犯意各
    別，罪名互殊，應予分論併罰。
四、撤銷改判及科刑之理由：
    原審就被告所涉偽造有價証券犯行部分予以論罪科刑，固非無見，惟：（一）有
    罪判決書，應將犯罪之時間、處所、動機、手段、結果等與論罪科刑有關之事項
    詳加認定記載，始足為適用法律之依據。原審認定被告在「乙○○○○」內盜用
    梁某之印鑑，而偽造上開支票二張；並在該旅行社內將該偽造之支票二張交予鄭
    雪萍等情，而論以偽造有價證券罪。惟其事實欄內並未將「乙○○○○」之地址
    予以翔實記載，致其犯罪處所尚欠明確，自有未當。（二）山富國際旅行社團体
    部經理徐韻婷（Tina）負責審核業務員辰○○擬定委辦旅遊合約條款，審核認可
    後合約始生效力，簽約、預定機位、收受上開二張支票，均由業務員辰○○接洽
    辦理，徐韻婷（Tina）並未經手收受上開二張支票，原審認山富國際旅行社之業
    務員「TINA」係於同年十月二日收受上開二張支票，事實認定即有未合。（三）
    被告與告訴人雙方於八十四年六月間同意在實踐國小、安和國小夏令營結束（八
    十四年七月十一日）以後解散合夥，但實踐國小、安和國小夏令營結束之後，未
    再進一步談結束合夥之事，合夥的財產亦尚未清算分析，原審引被告於偵查中所
    供承於同年 (八十四年 )七月間結束合夥等語（參見同上偵查卷宗第一三頁正面
    ），究係認合夥僅止於合意解散或合夥已解散清算，未加究明，亦有未洽。被告
    上訴意旨仍執前詞否認犯罪而指摘原判決不當，固為無理由，惟原判決既有可議
    ，自應將偽造有價証券部份及定應執行刑予以撤銷。爰審酌被告與告訴人合夥從
    事旅行社業務，合意解散合夥後仍逾越授權範圍使用告訴人之印章、支票簽發支
    付非合夥業務所需之款項，金額分別為四十七萬六千元、四十萬元，惟事後經山
    富國際旅行社之業務員辰○○向銀行查證存款不足要求換票，對告訴人損失程度
    ，且飾詞圖卸，尚未見悔悟之意等一切情狀，量處如主文第二項所示之刑。
五、沒收：
    至偽造之票號ＰＸ0000000、ＰＸ0000000丙○○○，應依刑法第
    二百零五條規定，不問屬於犯人與否，併沒收之。
參、不另為無罪諭知部分：
一、公訴意旨另以：被告戊○○於八十四年二月間，與卯○○合夥靠行在台北市○○○路○段二十五號三樓甲○○○○，經營旅行社業務。為業務上需要，卯○○以
    個人名義在台北區中小企業銀行中山分行申請０一─一四八八七─八號帳戶支票
    交付戊○○使用。詎戊○○竟逾越業務需要始能使用支票之授權，基於概括犯意
    ，自八十五年四月間起盜用卯○○印章，連續偽造附表二即起訴書附件 (一) 所
    列支票，用以支付該合夥旅行業以外之債務，致生損害於卯○○。因認被告戊○○亦涉有刑法第二百零一條第一項偽造有價証券罪嫌。
二、公訴人認被告戊○○亦涉有上開犯行，無非以告訴人之指訴及起訴書附件 (一)
    支票十四紙為其論據；訊據被告戊○○堅決否認有前開偽造支票犯行，辯稱附表
    二即起訴書附件 (一) 支票均係用以支付合夥積欠地下錢莊或其他之債務，並無
    偽造等語。
三、本院之判斷：
（一）告訴人卯○○雖於偵查、原審及本院上訴審中稱：被告戊○○簽發上開支票係
      供其私人使用，與其等合夥業務無關云云（見八十五年度偵緝字第六八號偵查
      卷第三十一頁反面、第一審八十五年度訴字第一四三八號卷第五十頁反面、第
      六十五頁反面、上訴審卷第五十四頁反面）。證人戌○○於第一審陳稱：「我
      只知道有向地下錢莊借錢，而地下錢莊都與戊○○連絡，但至於是否是合夥之
      事，我不知道」、「（你前次所說（起訴書）附件一的票子你開了何用？）不
      知道，不見得是支付團費，但是作何事我不知道」等語（見八十七年度訴緝字
      第五十九號卷第六十四頁、第八十頁反面）。嗣於本院上訴審復陳稱上訴人有
      亂開支票之情形（見本院上訴審卷第三十五頁反面）。惟查，被告戊○○與告
      訴人所組成之合夥確有向地下錢莊借貸，此據証人戌○○結証屬實，並為告訴
      人所不否認，告訴人卯○○於原審調查中已承認合夥確有積欠地下錢莊債務（
      見原審法院八十七年四月七日訊問筆錄），復於於本院準備程序中雖供稱：伊
      不知道被告戊○○向地下錢莊借幾次錢，惟亦供承被告戊○○向地下錢莊借錢
      是有用在公司上面（見本院九十三年四月六日準備程序筆錄），徵諸附表二即
      起訴書附件（一）所列支票簽發時間均在雙方尚未合議解散合夥期間內（詳下
      述），被告戊○○既為經理人，其為合夥事務之需簽發支票向地下錢莊借貸週
      轉，難認其有偽造之犯行。告訴人卯○○指訴被告戊○○簽發附表二即起訴書
      附件 (一) 所列支票係供其私人使用，與其等合夥業務無關云云，誇大宣染，
      尚屬無據。證人戌○○所證被告戊○○簽發支票不知是否合夥之事，作何事伊
      不知道云云，並無具體證述被告戊○○非因合夥業務簽發支票情事，亦不足為
      被告不利認定之依據。
（二）查附表二即起訴書附件 (一) 支票中：票號ＰＸ0000000號、發票日
      八十四年四月十四日、金額一萬四千元支票乙紙係被告戊○○簽發，是用來償
      還向被告戊○○岳父午○○借款的本金一萬四千元，不是付利息的款項，因被
      告戊○○是透過其妻巳○○經手向其岳父午○○借款，該支票是由被告戊○○
      太太巳○○背書再提示取款，這是八十四年三月的借款，沒有付利息的約定，
      借款的錢是用在合夥的事業使用；票號ＰＸ0000000號、發票日八十
      四年四月二十八日、金額二十萬元支票，票號ＰＸ0000000號、發票日
      八十四年五月三十一日、金額二十萬元支票，票號ＰＸ0000000號、發
      票日八十四年六月二十六日、金額三十萬元支票等三紙，均係被告戊○○簽發
      ，再持支票向其岳父借款的，該三張支票是由被告戊○○岳母癸○○提示取款
      ，是借了再還，還了再借的錢，都是供合夥事業使用；票號ＰＸ00000
      00號（發票日八十四年五月五日、金額十九萬六千五百元支票，票號ＰＸ0
      000000號、發票日八十四年五月十二日、金額五萬元支票，票號ＰＸ0
      000000號、發票日八十四年五月十六日、金額一萬五千九百元支票，票
      號ＰＸ0000000號、發票日八十四年六月六日、金額十三萬元支票，票
      號ＰＸ0000000號、發票日八十四年六月十六日、金額十七萬元支票，
      票號ＰＸ0000000號、發票日八十四年六月十六日、金額七萬八千元支
      票等六紙，均由告訴人卯○○兌現，其中票號（後二碼）三八、四四、四九、
      七二的支票係被告戊○○簽發，但票號六四、七四的支票非被告戊○○簽發的
      （票號六四的支票可能是會計戌○○簽發的字跡，票號七四的支票是告訴人卯
      ○○的字跡）。其中票號四四、四九的支票是支付地下錢莊的利息，票號三八
      、七二的支票是還地下錢莊的本金（另票號六四、七四的支票不知係做何用途
      ）；票號ＰＸ0000000號、發票日八十四年五月十二日、金額二萬元
      支票乙紙係被告戊○○簽發開給旅行社團費款項，支票背面背書人為己○○；
      票號ＰＸ0000000號、發票日八十四年五月二十五日、金額九千九百
      元支票乙紙，支票上面是現金提示禁止背書轉讓，是告訴人卯○○要求被告戊○○簽發的，再由告訴人卯○○去銀行提領現金；票號ＰＸ0000000
      、發票日八十四年六月十六日、金額七萬八千元支票，票號ＰＸ000000
      0、發票日八十四年六月十五日、金額十一萬九百元支票二張，係被告戊○○
      與告訴人卯○○合夥經營旅行社時，告訴人卯○○簽發的，因當時被告戊○○
      人在泰國帶團，而簽發的支票到期，告訴人卯○○打電話到泰國給被告戊○○
      ，告訴人卯○○就簽發票號七四、七五的支票向別人調現後，再去軋地下錢莊
      的票款；  票號ＰＸ0000000號、發票日八十四年六月七日、金額十
      萬元支票乙紙，是由會計戌○○簽發的，是簽給地下錢莊領款用的，業據被告
      戊○○供明在卷，並經證人即午○○配偶癸○○、被告戊○○之妻巳○○到院
      證實（見本院九十三年四月二十日準備程序筆錄），經核對卷附桃園縣觀音農
      會（現已改制華南銀行）存摺，一、在八十四年四月十九日證人癸○○提領二
      十萬元，即為票號ＰＸ0000000調現、面額二十萬元的支票、發票日為
      八十四年四月二十八日支票。二、在八十四年五月九日證人癸○○提領三十萬
      元，即為票號：ＰＸ0000000調現、面額三十萬元、發票日為八十四年
      六月二十六日支票三、在八十四年六月十二日證人癸○○提領十八萬元，票號
      ＰＸ0000000調現、面額二十萬元、發票日為八十四年五月三十一日支
      票，（見本院九十三年四月二十日準備程序筆錄）亦與被告戊○○所供情節相
      符（見本院九十三年三月九日準備程序筆錄），又因地下錢莊的出入銀行均是
      臺灣土地銀行，且該支票是向臺灣土地銀行帳戶託收，有帳號是000000
      000000存簿可憑，被告戊○○稱票號ＰＸ0000000號是交付給地
      下錢莊的款項，亦可採信。此外並有000000000000帳號、台北國
      際商銀中山分行九十三年二月二十五日函及附件支票十四張足據，由上益見附
      表二即起訴書附件 (一) 支票，或為會計戌○○奉被告戊○○之命簽發，其餘
      或為被告戊○○本人或為告訴人卯○○所開立，其用途或為調借現金兌付票款
      ，或為清償向午○○借款的本金，或調現後，軋地下錢莊票款，或交付地下錢
      莊領款，且其時間均在雙方尚未合議解散合夥期間，告訴人一直未能指明被告
      究係簽發何一支票供非合夥業務之用途，是被告在第一審供陳：上揭支票有部
      分係償還向地下錢莊之借款，也有清償其向岳父之借款（見訴緝字第五十九號
      卷第五十一頁反面），於本院中辯稱：向地下錢莊借錢是因為合夥事業的關係
      ，是公司借錢，並不是我個人借錢等語（見本院九十三年一月十五日準備程序
      筆錄），應可信實。
（三）此外，並無任何積極證據足以證明被告戊○○有偽造附表二即起訴書附件（一
      ）所列支票之犯行，此部分自屬不能証明被告犯罪，因公訴人認此與前開有罪
      部分有連續犯之裁判上一罪關係，爰不另為無罪之諭知。
肆、併辦部分：
一、移送併辦 (八十五年偵字第一七一六九號) 意旨略以：被告戊○○於八十四年六
    月間向聲寶股份有限公司 (下稱聲寶公司) 永和服務站以附條件買賣方式購買總
    價新台幣 (下同) 三萬零六百元之冷氣機一台，詎被告戊○○僅給付一萬四千五
    百元，尚餘價款一萬六千一百元未付，即意圖為自己不法利益，將標的物遷移，
    且避不見面，因認被告戊○○涉有動產擔保交易法第三十八條罪嫌云云。經查與
    前揭有罪部分，並無裁判上或實質上一罪關係，本院無從併予審理，應退回由檢
    察官續行偵辦，附此敘明。
二、移送併辦（八十七年度偵字第七００七號）意旨略以：被告戊○○於八十六年十
    二月間與丁○○共同在台中市北屯區○○○街八八號十樓合夥開設廣義旅行社台
    中分公司，並招募白真真、賴俊銘、余宗恆為職員。八十七年元月間，該旅行社
    辦理泰國七日遊，預計八十七年一月二十四日出發，計招得團員十二名 (另一名
    為公司領隊，合計十三人 )，每名團員收取一萬七千五百元至一萬六千元不等之
    費用，共計收得團費二十二萬七千五百元，詎戊○○基於同一概括犯意，於八十
    七年一月間在廣義旅行社台中分公司內收受職員交付之上開團費後旋予侵占入己
    。因認被告涉有侵占罪嫌云云。惟其犯罪時間為八十七年元月間，距本案犯罪時
    間（八十四年十一月二十日）已有二年餘，尚難認被告係基於同一概括犯意為之
    ，自無連續犯之裁判上一罪關係，非起訴效力所及，本院不得審理，爰退回由檢
    察官另行偵辦，併此敘明。
伍、適用法律：
據上論斷，應依刑事訴訟法第三百六十九條第一項前段、第三百六十四條、第二百九
十九條第一項前段，刑法第二百零一條第一項、第二百零五條，罰金罰鍰提高標準條
例第一條前段，判決如主文。
本案經檢察官呂丁旺到庭執行職務。
中      華      民      國    九十三    年    六      月     二十五     日
                              臺灣高等法院刑事第十庭
                                  審判長法  官  溫  耀  源
                                        法  官  周  政  達
                                        法  官  邱  同  印
右正本證明與原本無異。
如不服本判決，應於收受送達後十日內向本院提出上訴書狀，其未敘述上訴之理由者
並得於提起上訴後十日內向本院補提理由書（均須按他造當事人之人數附繕本）。
                                        書記官  莊  昭  樹
中      華      民      國    九十三    年      六      月    二十五    日
附錄：本案論罪科刑法條全文
刑法第二百零一條第一項
意圖供行使之用，而偽造、變造公債票、公司股票或其他有價証券者，處三年以上十
年以下有期徒刑，得併科三千元以下罰金。
附件一：偽造支票明細：
（一）票號ＰＸ0000000、發票日八十四年十月十七日，金額四十七萬六千元
      乙紙；
（二）票號ＰＸ0000000、發票日八十四年十月二十一日、金額四十萬元之支
      票乙紙
附件二：支票十四紙明細【起訴書附件 (一)所列支票十四張】：
（一）票號ＰＸ0000000號、發票日八十四年四月十四日、金額一萬四千元支
      票乙紙
（二）票號ＰＸ0000000號、發票日八十四年四月二十八日、金額二十萬元支
      票乙紙
（三）票號ＰＸ0000000號、發票日八十四年五月三十一日、金額二十萬元支
      票乙紙
（四）票號ＰＸ0000000號、發票日八十四年六月二十六日、金額三十萬元支
      票乙紙
（五）票號ＰＸ0000000號（發票日八十四年五月五日、金額十九萬六千五百
      元支票乙紙
（六）票號ＰＸ0000000號、發票日八十四年五月十二日、金額五萬元支票乙
      紙
（七）票號ＰＸ0000000號、發票日八十四年五月十六日、金額一萬五千九百
      元支票乙紙
（八）票號ＰＸ0000000號、發票日八十四年六月六日、金額十三萬元支票乙
      紙
（九）票號ＰＸ0000000號、發票日八十四年六月十六日、金額十七萬元支票
      乙紙
（十）票號ＰＸ0000000號、發票日八十四年六月十六日、金額七萬八千元支
      票乙紙
（十一）票號ＰＸ0000000號、發票日八十四年五月十二日、金額二萬元支票
        乙紙
（十二）票號ＰＸ0000000號、發票日八十四年五月二十五日、金額九千九百
        元支票乙紙
（十三）票號ＰＸ0000000、發票日八十四年六月十五日、金額十一萬九百元
        支票乙紙
（十四）票號ＰＸ0000000號、發票日八十四年六月七日、金額十萬元支票乙
        紙
